【裁判字號】    89,訴,460
【裁判日期】    900406
【裁判案由】    排除侵害等
【裁判全文】
臺灣士林地方法院民事判決  八十九年度訴字第四六○號
    原      告    台北市立士東國民小學
    法定代理人    甲○○
    訴訟代理人    王永森律師
    複  代理人    何家怡律師
    被      告    乙○○      住台北市○○○路○段四五０巷六弄十號
右當事人間排除侵害等事件，本院判決如左：
    主    文
被告應將坐落台北市○○區○○段三小段三七七─四地號上，如附圖斜線Ａ部分所示
面積四點一七平方公尺上之地上物拆除，並將土地返還原告。
被告應給付原告新台幣捌萬零柒佰壹拾肆元，及自民國八十九年四月二十九日起至清
償日止，按年息百分之五計算之利息，並自民國八十九年四月二十日起至返還前項土
地之日止，按月給付原告新台幣壹仟百柒拾陸元。
原告其餘之訴駁回。
訴訟費用由被告負擔。
    事    實
甲、原告方面：
  一、聲明：
  （一）被告應將坐落台北市○○區○○段三小段三七七─四地號上，如附圖所示斜
        線Ａ部份面積四．一七平方公尺上之地上物全部拆除，回復原狀返還原告。
  （二）被告應給付原告新台幣（下同）十六萬一千四百二十八元，暨自起訴狀繕本
        送達被告翌日起至給付日止，按年息百分之五計算之利息。
  （三）被告應自八十九年四月二十日起至土地返還日止，按月給付原告二千七百五
        十二元。
  二、陳述：
  （一）按國有財產撥給各地國家機關使用者，名義上雖仍屬國有，實際上即為使用
        機關行使所有人之權利，故對於是類財產，向准由管領機關起訴，代國家主
        張所有權人之權利（最高法院五十一年台上字第二六八○號判例可資參照）
        。本件系爭土地所有權人為中華民國，惟撥給台北市立士東國民小學（以下
        簡稱士東國小）管理使用，並向地政機關為管理登記，有土地登記謄本為憑
        ，故士東國小自得起訴行使所有權人之權利，合先敘明。
  （二）本件系爭土地雖經撥給原告管理使用，惟經被告長期無權佔用，於土地上搭
        蓋廚房使用，且屢經原告催討請其將建物拆除返還土地，均置之不理，爰依
        民法第七百六十七條規定請求如聲明。
  （三）被告長期無權占用原告土地面積四．一七平方公尺，有台北市士林地政事務
        所複丈成果圖為憑，被告除應將該土地上之地上物除去外，並應將土地回復
        原狀返還原告，原告並請求相當於租金之不當得利，計算如下：
        依民法第一二九條規定，消滅時效因起訴而中斷，本件訴訟繫屬  鈞院時間
        為八十九年四月十九日，自繫屬日起算回溯五年至八十四年四月二十日止，
        被告應返還之不當得利（以四捨五入為計），共十六萬一千四百二十八元：
      １、依土地法第一○五條準用第九十七條，以系爭土地申報總地價年息百分之
          十計算每年可得請求之租金，分別為：
    （１）以八十三年七月之申報地價為準，每年可請求：
          75200×4.17平方公尺×10%=31358元。
    （２）以八十六年七月之申報地價為準，每年可請求：
          79200×4.17平方公尺×10%=33026元。
      ２、回溯五年計算之不當得利：
    （１）自八十四年四月二十日起，至八十六年六月三十日止，共計二十六個月又
          十一天：
          31358×1/12×26+31358×1/365×11=68887元
    （２）自八十六年七月一日起，至八十九年四月十九日止，共計三十三個月又十
          九天：
          33026×1/12×33+33026×1/365×19=92541元
    （３）原告可請求五年之租金損害為：
          68887+92541=161428元
      ３、自八十九年四月二十日起算，至被告返還土地之日止，被告應按月賠償相
          當於租金之損害為二千七百五十二元：
          33026×1/12=2752元。
  （四）被告於九十年一月十一日當庭庭呈六十年建物平面圖成果表、八十七年申請
        之地籍圖謄本、地價稅繳款書二張及三玉段三小段三八五地號地段圖等資料
        ，意圖矯稱房子自六十年起即未變動，後因土地界址重測始生占用之情形，
        惟查：
      １、該六十年建物平面圖成果表測量日期為六十年十二月二十七日，距今已逾
          數十年，被告此間使用系爭建物之情形已有變動，屋後棚架等違建顯係被
          告事後擴增加蓋，此被告於  鈞院八十九年六月一日審理時亦已自認：「
          圖上（指原告所呈之照片）藍筆圈的是我搭蓋的，用來避免上面落雨及曬
          衣用」，顯然該舊有建物平面圖與被告現今使用情形根本不同，不能證明
          被告現所有使用之地上物並未占用三七七─四地號，亦不能作為被告前開
          說詞之佐證。
      ２、八十七年三月二十日地籍圖謄本及三玉段三小段三八五地號之地段圖，均
          僅繪製土地座落界限測量情形，並無標示系爭地上物座落情形，於本案爭
          點無涉，不具證據力。
      ３、至於被告所提二張地價稅單，只是稅捐稽徵機關就重測前四三─二八地號
          及重測後三八五地號土地課徵地價稅，其內容並無任何關於地上物之記載
          ，且其上所載土地面積分別為五十．五平方公尺及四十六．五平方公尺與
          所呈建物平面圖成果表所示建物壹層（地面層）一一三．八平方公尺兩者
          相去甚遠，不能證明被告所有地上物未占用三七七─四號土地。
乙、被告部分：
  一、聲明：駁回原告之訴。
  二、陳述：被告自六十二年間起即買受門牌號碼台北市○○○路○段四五０巷六弄
      十號建物，而該建物係坐落於台北市○○區○○段三小段三八五地號，並未占
      用原告所有之三七七─四地號土地，因系爭建物屋後之圍牆於取得房屋時即已
      存在，被告並未移動，應是土地重測後造成土地面積短少之結果。
丙、本院依職權履勘現場並囑託台北市士林地政事務所派員會同測量。
    理    由
一、原告主張坐落台北市○○區○○段三小段三七七─四地號土地，為國有土地，並
    由原告管理，而被告所有坐落於台北市士林區○○○路○段四五０巷六弄十號房
    屋及附連牆垣棚架，無權占用如附圖斜線Ａ部分所示之土地，面積四點一七平方
    公尺，雖經多次請求被告拆除，將土地返還原告，但均無結果，為此爰依民法第
    七百六十七條之規定，請求被告拆除如附圖斜線Ａ部分所示土地上之所有地上物
    ，將土地返還與原告。另被告無法律上之原因使用系爭土地，顯獲有相當於租金
    之利益，致原告權益遭受損害，故原告請求被告返還過去五年所受利益十六萬一
    千四百二十八元，及自起訴狀繕本送達翌日起至清償日止，按週年利率百之五計
    算之遲延利息，並自八十九年四月二十日起至返還土地之日止，按月給付原告二
    千七百五十二元之不當得利等語。被告則以，系爭台北市士林區○○○路○段四
    五０巷六弄十號房屋，其坐落使用之土地乃為台北市○○區○○段三小段三八五
    地號，被告於六十二年間購得並使用至今，且該房屋附連之圍牆，於被告取得房
    屋時即已存在，被告並未移動，故並無占用原告土地之可能等語，資為抗辯。
二、原告主張坐落台北市○○區○○段三小段三七七─四地號土地為國有土地，由原
    告管理等事實，業據其提出土地登記謄本為證，且經本院會同台北市士林地政事
    務所測量人員履勘現場，就被告房屋及其使用範圍所占用原告土地之位置、面積
    ，進行測量，被告系爭房屋後側之牆垣等地上物，確有占用原告如附圖斜線Ａ部
    分所示土地，此有本院勘驗筆錄及台北市士林地政事務所測繪之土地複丈成果圖
    在卷可憑，原告此部分主張，堪信為真正。被告雖辯稱其房屋使用範圍之現狀，
    與其取得房屋時之使用範圍，並無更異，牆垣亦係自取得時即已存在，並提出台
    北市陽明山管理局地政事務所建物平面圖成果表、地籍圖謄本、地段圖為憑，然
    依前開建物平面圖成果表，並未標示原告使用範圍內之牆垣坐落位置，而地籍圖
    謄本及地段圖僅繪製土地坐落界限，並無地上物之標示，故自難佐為被告有權使
    用原告土地之依據，而被告另以其因土地重測以致合法土地減少，亦未舉證以實
    其說，所辯尚難採信。按所有人對於無權占有其所有物者，得請求返還之，民法
    第七百六十七條定有明文，本件國有土地現屬原告所管理，被告無權占有附圖斜
    線Ａ部分所示土地，已如前述，從而原告本於物上請求權，請求被告將如附圖斜
    線Ａ部分所示土地上之地上物拆除，將土地交還原告，自屬於法有據，應予准許
    。
三、又按無法律上原因而受利益，致他人受損害者，應返還其利益，民法第一百七十
    九條前段定有明文。又無權占有他人土地，可能獲得相當於租金之利益，為社會
    通常之觀念，最高法院六十一年度台上字第一六九號著有判例。本件被告無權占
    有系爭土地，而消極減免其應支付使用該土地之代價，而受有利益，致原告受有
    損害，確有不當得利，是原告依不當得利之法律關係，請求被告給付自起訴（八
    十九年四月十九日）前五年之相當於租金之利益，及自本件起訴狀繕本送達翌日
    即八十九年四月二十九日起至清償日止，按年息百分之五之利息，並自起訴後八
    十九年四月二十日起至返還土地日止，按月給付相當於租金之利益，洵無不合。
    另按城市地方房屋之租金，以不超過土地及其建築物申報總價額年息百分之十為
    限，土地法第九十七條所謂土地及建築物之總價額，土地價額依法定地價；土地
    所有權人依本法所申報之地價，為法定地價；公有土地，以各宗土地之公告地價
    為申報地價，免予申報，土地法第九十七條第一項、土地法施行細則第二十五條
    、土地法第一百四十八條、平均地權條例施行細則第二十一條分別定有明文。系
    爭土地於八十三年七月及八十六年七月之申報地價分別為七萬五千二百元、七萬
    九千二百元等情，有原告所提出之台北市地價謄本可參，且查系爭土地地目為建
    地，被告佔用面積四點一七平方公尺，系爭建物位於巷弄內，鄰士東國小，交通
    便利等情，業經本院現場勘驗明確，有勘驗筆錄及土地登記謄本可參，本院審酌
    上情，認原告主張以申報地價百分之十計算，尚屬過高，應認以申報地價百分之
    五計算為適當。則依被告所占有系爭土地之面積，乘以占有期間之申報（即公告
    ）地價，再乘以占有期間前揭租金計算之比率後，即為系爭占有土地相當於租金
    之金額，被告占有期間相當租金之不當得利之計算詳如附表所示。從而，原告請
    求被告應給付原告起訴前五年之相當於租金之不當得利八萬零七百十四元及自起
    訴繕本送達之翌日即八十九年四月二十九日起至清償之日止，按年息百分之五計
    算之利息，並自本件起訴後即八十九年四月二十日起至返還前開土地之日止，按
    月給付原告相當之租金一千三百七十六元，於上開金額之範圍內，即屬正當，應
    予准許，逾此部分之請求，為無理由，應予駁回。
四、據上論結，原告之訴為一部有理由，一部無理由，依民事訴訟法第七十九條但書
    ，判決如主文。
中      華      民      國    九十      年      四      月      六      日
                                    臺灣士林地方法院民事第二庭
~B法      官  劉穎怡
右為正本係照原本作成。
如對本判決上訴須於判決送達後廿日內向本院提出上訴狀。
中      華      民      國    九十      年      四      月    十七      日
~B法院書記官  陳雪麗
~FO
不當得利計算式
一、以八十三年七月之申報地價75200為準，每年可請求：
          75200×4.17平方公尺×5%=15679元。
    以八十六年七月之申報地價79200為準，每年可請求：
          79200×4.17平方公尺×5%=16513元。
二、回溯五年計算之不當得利：
（一）自八十四年四月二十日起，至八十六年六月三十日止，共計二十六個月又十一
      天：
          15679×1/12×26+15679×1/365×11=34444元（元以下四捨五入）
（二）自八十六年七月一日起，至八十九年四月十九日止，共計三十三個月又十九天
      ：
          16513×1/12×33+16513×1/365×19=46270元（元以下四捨五入）
（三）原告可請求五年之租金損害為：
          34444+46270=80714元
三、自八十九年四月二十日起算，至被告返還土地之日止，被告應按月賠償相當於租
    金之損害為一千三百七十六元：
          16513×1/12=1376元。


司法院資訊處製作；財團法人民間司法改革基金會備份。
